【裁判字號】    98,上易,135
【裁判日期】    981014
【裁判案由】    返還房屋
【裁判全文】
臺灣高等法院臺中分院民事判決  98年度上易字第135號
上  訴  人  甲○○
訴訟代理人  王素玲律師
上  訴  人  丙○○
被  上訴人  永春泉生醫管理股份有限公司
法定代理人  丁○○
訴訟代理人  林家進律師
上列當事人間請求返還房屋事件，上訴人對於民國98年2月11日
臺灣臺中地方法院97年度訴字第332號第一審判決提起上訴，本
院於96年9月30日言詞辯論終結，判決如下：
    主  文
原判決關於上訴人甲○○敗訴部分暨訴訟費用之裁判均廢棄。
上開廢棄部分，被上訴人在第一審之訴及假執行之聲請均駁回。
上訴人丙○○之上訴駁回。
第一、二審訴訟費用由被上訴人及上訴人丙○○各負擔二分之一
。
    事實及理由
一、按股東會決議對於董事提起訴訟時，公司應自決議之日起三
    十日內提起之。又公司與董事間訴訟，除法律另有規定外，
    由監察人代表公司，股東會亦得另選代表公司為訴訟之人。
    公司法第212條、第213條定有明文。本件因上訴人二人具有
    被上訴人公司董事之身分，經被上訴人民國（下同）97年1
    月17日股東會決議對上訴人提起本件訴訟，依法應由被上訴
    人監察人擔任被上訴人之法定代理人，被上訴人之監察人為
    丁○○，有被上訴人公司變更登記事項表一份、股東會議決
    議一份在卷可參，是被上訴人由監察人丁○○為被上訴人之
    法定代理人提起本件訴訟，自屬合法，合先敘明。
二、被上訴人主張：坐落台中市○○區○○段492號（門牌號碼
    台中市○○路○段308號1樓）建物，乃被上訴人於95年3月23
    日，建造完成取得所有權之物。詎上訴人丙○○於擔任被上
    訴人董事長期間（95年10月以前），於95年7月26日起，擅
    自將該建物1樓，如原審判決附圖（以下稱附圖）Ａ部分所
    示之建物（面積20.64平方公尺）占為己用；並自95年7月26
    日起，將系爭建物1樓，如附圖Ｂ部分之建物（面積18.85平
    方公尺），交予其配偶即上訴人甲○○無權占用，上訴人二
    人無權占用系爭建物，被上訴人自得請求上訴人二人分別自
    占用之建物內遷讓返還予被上訴人。又上訴人二人占用系爭
    建物獲得相當於租金之不當得利，為此求為命上訴人自上開
    建物遷讓並返還及自占用之95年7月26日起，至返還建物之
    日止，各按月返還不當得利新台幣（以下同）20萬元之判決
    。原審判命上訴人遷讓並返還上開Ａ、Ｂ建物及自民國96年
    3月10日起，至返還上開建物之日止，各按月給付46667元，
    並駁回被上訴人其餘之訴（此部分未據聲明不服），上訴人
    就其敗訴部分提起上訴，被上訴人答辯聲明：上訴駁回。
三、
  (一)上訴人甲○○以：上訴人周玲真因與被上訴人（被上訴人本
    名為弘光生活事業股份有限公司弘光群體醫療中心，95年9
    月19日改為現有名稱）訂立診斷門診租賃契約書，由上訴人
    甲○○向被上訴人承租如附圖B部分所示（面積18.85平方公
    尺）之建物空間，並已支付押租金1000萬元及按月繳納租金
    50 00元。依契約上訴人甲○○除承租上開空間外，如契約
    書附件四之醫療作業系統、及1至6樓之醫療設備及公用醫療
    設施，上訴人甲○○均得使用，租賃期間除約定自上訴人甲
    ○○每月自費或健保掛號費，及部分負擔現款中，扣除抵租
    金5000元外，尚含被上訴人使用上訴人甲○○所交付押租金
    1000萬元之利益，上訴人甲○○非無權占用系爭建物。且契
    約屆期後，上訴人甲○○繼續使用系爭租賃物，而被上訴人
    未為反對繼續按月收受上訴人甲○○之租金5000元及押租金
    之收益，上訴人甲○○依約占用系爭建物及使用醫療大樓之
    醫療設備，並非無權使用；又上訴人甲○○如有無權占用情
    事，被上訴人請求相當於租金之損害金數額，亦屬過高等語
    置辯。
  (二)上訴人丙○○則以：上訴人丙○○於91年11月7日，籌設弘
    光生活事業股份有限公司（即被上訴人之原名），在台中市
    北屯區○○路○段308號興建弘光群體醫療中心大樓，於95年
    5月25日取得使用執照，上訴人丙○○籌劃在該大樓1至6樓
    設立弘光醫療門診中心，招募醫師進駐，因上訴人丙○○為
    婦產科醫師，乃與被上訴人訂立租約加入聯合門診，因上訴
    人丙○○時任董事長，遂由監察人王金鳳為公司代表人，簽
    訂租賃契約書，由上訴人丙○○向被上訴人承租系爭如附圖
    A部分所示（面積20.64平方公尺）之建物，及使用弘光群體
    醫療中心大廈之醫療作業系統、1至6樓之醫療設備及公用醫
    療設施、弘光診所在大廈4樓內設置之產房、開刀房、病房
    、嬰兒室等設備、家庭醫學科，在醫療中心有關之醫療設備
    等。租金除約定自上訴人丙○○每月自費或健保掛號費及部
    分負擔現款中，扣除5000元抵付外，尚含被上訴人使用上訴
    人丙○○交付之押租金1000萬元利益，上訴人丙○○非無權
    占用。於契約屆期後，上訴人丙○○繼續使用系爭建物，被
    上訴人並未反對，且繼續收受前開數額之租金及使用押租金
    之利益，兩造之契約已成為不定期租約，上訴人丙○○使用
    如附圖Ａ部分所示之建物空間，及醫療大樓之醫療設備，並
    非無權占有；又上訴人丙○○如有無權占用情事，被上訴人
    請求相當於租金之損害金數額亦屬過高等語資為抗辯。
  (三)二人上訴聲明：1.原判決廢棄；2.被上訴人在第一審之訴駁
    回。願供擔保請准宣告免為假執行。
四、被上訴人主張：系爭坐落台中市○○區○○段492號建物（
    門牌號碼台中市○○路○段308號1樓之建物，以下簡稱系爭
    建物）為其所有，而如附圖Ｂ部分所示（面積18.85平方公
    尺）之建物空間，由上訴人甲○○自95年7月26日起，占有
    使用；如附圖A部分所示（面積20.64平方公尺）之建物空間
    ，由上訴人丙○○自95年7月26日起占有使用之事實，為上
    訴人二人所不爭執，並經原審會同地政機關履勘現製無訛，
    並有勘驗筆錄及複丈成果圖在卷可稽，自堪信為真實。
五、又被上訴人主張上訴人丙○○於擔任被上訴人負責人期間，
    偽造租賃契約將如附圖A部分所示之系爭建物占為己用；並
    將如附圖B部分所示之建物，交付其配偶即上訴人甲○○占
    有使用，其二人現占有系爭如附圖A、B部分所示建物，均屬
    無權占有應予返還，並均應按月賠償被上訴人相當於租金之
    損害金等語，上訴人則以前詞置辯。經查：
  (一)上訴人辯稱：其二人係基於租賃契約占用系爭建物，且於95
    年11月3日起，與被上訴人簽立書面，依與被上訴人間所訂
    之租賃關係，分別占用使用被上訴人所有前開系爭建物如附
    圖B部分（面積18.85平方公尺）、A部分（面積20.64平方公
    尺）之事實，業據上訴人提出95年11月3日95 年度中院民公
    鵬字第1542號公證書及租賃契約書一份、95 年11月3日95年
    度中院民公鵬字第1543號公證書及租賃契約書一份為證，核
    諸上開公證書及所附租賃契約書，上訴人甲○○於95年11月
    3日（契約原載簽約日為95年3月15日，租賃始日原記載95年
    6月24日，後均刪改與公證日95年11月3日），有與被上訴人
    當時之代表人即上訴人丙○○簽訂租賃契約，並經公證；而
    上訴人丙○○於95年11月3日（契約原載簽約日為95年3月15
    日，租賃始日原記載年6月24日，後均刪改與公證日95年11
    月3日同一）因擔任被上訴人代表人，乃由被上訴人之監察
    人王金鳳負責簽訂系爭租賃契約，並經公證，是上訴人二人
    抗辯：其等係因租賃契約而占有使用系爭如附圖所示A、B部
    分建物云云；惟被上訴人抗辯前開上訴人提出之租賃契約係
    屬通謀虛偽意思表示，因系爭建物於95年月23日始行建造完
    成，惟簽約日期竟為95年3月15日，上訴人甲○○甚於95 年
    4月1日給付租金2個月共8萬元，其豈有可能在建物尚未建造
    完成時給付租金，且彼二人所謂押租金之付款支票均多在95
    年月23日前，付款方式甚為零散，顯係拼湊而成虛偽之記載
    ，上訴人丙○○甚於本院準備程序中稱是借給公司用的，又
    證人乙○○、陳淑芬、吳向蓓在偵查中亦證稱：伊係冠恆會
    計師事務所之工作人員，該事務所自94年即受任為弘光公司
    （即被上訴人公司）記帳，就伊等記憶所及，丙○○曾陸續
    匯款至弘光公司，金額有1000萬元，當時是列在股東往來，
    意思是借給公司，是否有定有用途伊不知道．．．等語，足
    見非押租金；惟被上訴人董事長由己○○接任後，發現上訴
    人丙○○擔任董事長期間有浮報系爭建物工程款、記帳不實
    及虛偽訂立租約等情事，經兩造對帳商議後，於96年3月2日
    書立協議書，載明系爭租約並非真實之租約，同意予以廢止
    等語，查兩造於於96年3月2日在林易佑律師見證下所書立之
    協議書第四點記載：「有關公司於乙方（郭啟超）擔任董事
    長期間與乙方、丙方（甲○○）及李克威醫師三人分別於95
    年11月3日、95年11月3日、95年11月2日所簽經過民間公證
    人公正之租賃契約，實際上並非真實之租約，三方及李克威
    醫師均同意予以廢止；合約所載押金關係亦不存在，三方在
    此予以確認」，證人即在該協議書上具名之見證人林易佑律
    師在偵查中亦證稱：協議書共簽發4本原本，雙方跟伊各執
    一份，是在告訴人（指上訴人甲○○、丙○○）等之辦公室
    簽的等語，並庭呈其所保管之協議書供檢視，經核內容確與
    卷附之協議書內容相同。另經檢察官當庭檢視林易佑律師提
    出之協議書，該協議書雖有拆除重新訂製痕跡，惟3頁紙張
    均有訂過2次，且訂孔痕跡均在同一位置，足見第1頁與第3
    頁應為同一份協議書等情，有臺灣臺中地方法院檢察署檢察
    官97年度偵字第3009號、第6022號不起訴處分書可憑，查證
    人林易佑為專業律師，又與兩造訴訟結果並無利害關係，其
    證詞當屬可採，雖上訴人抗辯該協議書除上訴人簽名為真正
    外，其他第1、2頁內容，係被上訴人以不實協議內容加以變
    造云云，然為被上訴人否認，按系爭協議書上之簽名既為上
    訴人二人所簽，且上訴人於簽名後亦取得正本一份，如上訴
    人抗辯之事實為真實，應不難提出彼等所保管之協議書正本
    以供比對即可揭曉，惟上訴人未能提出，僅泛稱：其保管之
    協議書遺失云云，委難採信，且上訴人復未能舉證證明系爭
    協議書遭變造，則其抗辯自不足取；況被上訴人抗辯另一看
    診醫師李克威所租金費用每月達22萬元，為上訴人所不爭執
    ，並有臺灣臺中地方法院檢察署檢察官97年度偵績字第503
    號、第504號不起訴處分書可憑，而上訴人甲○○之每月租
    金竟僅區區5000元，何以差異如此懸殊？益見上開協議書第
    四點所言為真，被上訴人主張公證書及租賃契約書係通謀虛
    偽意思表示為可採，是上訴人自不能以公證書及租賃契約書
    作為兩造間就系爭建物有租賃關係存在之證據。
  (二)惟上訴人主張，上訴人自95年7月26日起占有使用後，被上
    訴人係依照原審卷第44頁契約書的第五點由被上訴人收取掛
    號費、自費等金額扣抵，管理的方式在第六條、第九條醫師
    除門診外，行政及管理費用由被上訴人管理細則在附件一到
    附件四，另契約書第21條有規定本契約附件為本契約的一部
    分，所以附件一到附件四有包含。契約書倒數第二頁第四條
    代收、代付金流服務，有訂明甲方可以先扣租金和營運費用
    等事項方式營運，迄本件言詞辯論終結時，上訴人甲○○仍
    在系爭建物看診，由被上訴人收取掛號費、自費等金額扣抵
    為被上訴人所不否認；按因使用租賃物而支付之對價，即為
    租金，其約定之稱如何，原非所問。上訴人使用系爭房屋，
    依調解結果，按月應給付被上訴人稻谷一百五十台斤，不得
    謂非使用房屋之對價，應不因其名為補貼而謂非屬租金性質
    （最高法院46年台上字第519號判例參照），則被上訴人既
    收取掛號費、自費等金額扣抵，不管其約定名稱為何，要難
    謂非上訴人使用系爭建物之對價，自應屬租金，事實上即屬
    於未定期限之租賃，雖證人即被上訴人受僱人會計戊○○於
    原審到庭陳證：「從93年3月至今，擔任會計做帳。．．．
    醫師的門診掛號費是由我們收的，由我們代收代付，並且代
    付護士薪資、水電費。實際沒有扣房租。」等語，僅能認為
    係未以房租名義收取而已，並非證明未收取任何費用，自不
    足為被上訴人有利之證明。是上訴人甲○○既在本件言詞辯
    論終結時仍在系爭建物看診，由被上訴人收取收取掛號費、
    自費等金額扣抵，其占有係因租賃關係，自屬有權占有，而
    上訴人丙○○在本件言詞辯論終結時，未能舉證證明有上開
    事實，不能證明其有權占有，當屬於無權占有。
六、按所有人對於無權占有或侵奪其所有物者，得請求返還之。
    對於妨害其所有權者，得請求除去之。有妨害其所有權之虞
    者，得請求防止之。民法第767條定有明文。本件被上訴人
    所有坐落台中市○○區○○段492號建物如附圖Ａ部分所示
    （面積20.64平方公尺）遭上訴人丙○○無權占有，從而，
    被上訴人依前述規定請求上訴人丙○○遷讓返還，於法有據
    。另上訴人丙○○占用系爭建物既屬無權占有，而無權占用
    他人之物，自占有人方面，依社會通念可能獲得相當於租金
    之利益。就權利人而言，如無反證，其所受損害自與租金相
    當，兩者同以租金數額為據（最高法院61年台上字第1675號
    判例、58年度台上字第3717號判決可資參照）。又被上訴人
    本與上訴人二人訂有前述租賃契約，雖兩造就租金及押租金
    之給付與否有所爭議，惟租金及押租金之給付，僅是承租人
    有無債務履行之問題，此與契約之成立與否無涉，被上訴人
    主張上訴人二人未依約給付租金及押租金，系爭租賃契約即
    屬無效，尚非有據。被上訴人請求上訴人丙○○自96年3月
    10日起，迄上訴人二人遷讓返還占有之建物之日止，應賠償
    相當於租金之損害金，應屬有據，又當事人已證明受有損害
    而不能證明其數額或證明顯有重大困難者，法院應審酌一切
    情況，依所得心證定其數額。民事訴訟法第222條第2項定有
    明文。本件上訴人丙○○無權占用相關建物，其損害金之計
    算標準，參酌上訴人丙○○除得占用建物外，尚得使用醫院
    設備，上訴人丙○○主張尚含押租金1000萬元之使用利益，
    該押租金之使用利益，無非是指上訴人果若有交付1000萬元
    予被上訴人，被上訴人於租賃期間無息使用1000萬元之利益
    ，是被上訴人使用1000萬元之利益，應以客觀之利息計算之
    ，方屬合理，審諸民法203條、第205條規定，利息之上限為
    百分之二十，法定利息則為息百分之五，本院認該1000萬元
    押租金之使用利益，應以年息百分之五計算，即年息50萬元
    為實質租金之一部分，依此計算，上訴人丙○○本應給付之
    租金為每年各為56萬元（每月租金5000元，1年為6萬元，加
    計上開50萬元使用利益，則為56萬元），每月為4萬6667 元
    （560 00元12，元以下四捨五入）為適當。至於被上訴人
    主張上訴人應付之租金應比照其他醫師每月20萬元，然審諸
    系爭契約訂定時，上訴人二人為被上訴人之董事，甚且均擔
    任過董事長，且為被上訴人之股東，其等使用被上訴人之建
    物設備，所付之租金比起一般外人承租之金額低，本屬常情
    ，是被上訴人主張上訴人無權占有系爭建物之利益應比照其
    他醫師租約以每月20萬元計算，尚難採認。從而，被上訴人
    請求上訴人丙○○二人自96年3月10日起，至遷讓返還占有
    之建物之日止，按月給付被上訴人4萬6667元損害金，於法
    有據。至於上訴人甲○○部分屬於有權占有，被上訴人此部
    分之請求即無理由，應予駁回。
七、綜上所述，被上訴人依民法第767條規定物上請求權及損害
    賠償請求權，請求上訴人丙○○即弘光婦產科診所應將坐落
    台中市○區○○路1段308號1樓，如附圖A部分所示（面積20
    .64平方公尺）之建物遷讓返還被上訴人。並應自96年3月10
    日起，至返還上開建物之日止，按月給付被上訴人4萬6667
    元之損害金，為有理由，應予准許，原審所為上訴人丙○○
    敗訴之判決，核無不合，其上訴論旨指摘原判決不當，聲明
    求為廢棄改判，非有理由，應予駁回。至於原審所為上訴人
    甲○○敗訴之判決，於法尚有未洽，自屬不能維持。上訴論
    旨指摘原判決不當，求為廢棄改判，非無理由，爰判決如主
    文所示。
八、本件事實已臻明確，兩造其餘攻擊、防禦方法及主張，經酌
    後核與結論涉，爰不一一贅述。
據上論結，本件上訴為一部有理由，一部無理由，依民事訴訟法
第449條、第450條、第78條、第85條第1項，判決如主文。
中    華    民    國    98    年    10    月    14    日
                民事第五庭    審判長法  官  林陳松
                                    法  官  古金男
                                    法  官  鄭金龍
以上正本係照原本作成。
兩造均不得上訴。
                                    書記官  姚錫鈞
中    華    民    國    98    年    10    月    15    日
                                                      Ｖ


司法院資訊處製作；財團法人民間司法改革基金會備份。
